【裁判字號】    91,交上易,248
【裁判日期】    920425
【裁判案由】    過失致死
【裁判全文】
臺灣高等法院刑事判決                          九十一年度交上易字第二四八號
    上  訴  人  臺灣桃園地方法院檢察署檢察官
    上  訴  人
    即  被  告  甲○○
    選任辯護人  邱永祥律師
右列上訴人因被告過失致死案件，不服臺灣桃園地方法院九十年度交易字第四四號
，中華民國九十一年四月三十日第一審判決（起訴案號：臺灣桃園地方法院檢察署九
十年度偵字第一一五八四號），提起上訴，本院判決如左：
    主  文
原判決撤銷。
甲○○因過失致人於死，累犯，處有期徒刑玖月。
    事  實
一、甲○○前因妨害自由案件，於民國八十五年十二月二十日，經台灣桃園地方法院
    判處有期徒刑四月，如易科罰金，以三百元折算一日，於八十六年五月二十七日
    確定，於八十六年六月十七日易科罰金執行完畢。其於九十年一月六日晚間，駕
    駛其父親姜文禮所有車牌號碼Ｒ二—六八八一號自用小客車，沿桃園縣平鎮市○
    ○路雙向四車道（起訴書誤載為雙向二車道）之外側車道，由中壢市往新屋鄉方
    向行駛（起訴書誤載為從新屋鄉往中壢市行駛），於該日晚間十時二十分許，行
    經桃園縣平鎮市○○路雙連二段三號前，非為準備停車或臨時停車，無故由外側
    車道偏向右側邊線方向行駛，原應注意讓原行駛於外側車道之直行機慢車先行，
    並注意安全距離，而依當時天候雨、夜間有照明、直路、路面濕潤無缺陷、無障
    礙物、視距良好等狀況，又無不能注意之情事，竟疏未注意當時直行於外側車道
    之沈德連騎乘ＩＳＺ—九三九號機車，沿上開路段同向行駛於其所駕自用小客車
    之右後方，沈德連亦因疏未注意車前狀況，且事出突然煞車閃避不及，所騎乘之
    機車倒地向前滑行，沈德連所騎乘之上開機車左把手、車頭燈及儀表板追撞甲○
    ○所駕駛之前揭自用小客車右後車輪及右後車輪後方保險桿於外側車道偏右處，
    而沈德連左胸部則猛烈撞擊自小客車之右後保險桿後倒地，雖送醫急救仍於翌日
    即九十年一月七日凌晨零時三十分許因本次車禍所受傷害過重致左側血胸不治死
    亡。嗣於兩車擦撞後，甲○○即以一一九及一一０電話報警，並留於現場向隨後
    到場執行勤務之員警自首，而接受裁判。
二、案經甲○○自首，暨由桃園縣警察局平鎮分局報告臺灣桃園地方法院檢察署檢察
    官相驗後偵查起訴。
    理  由
一、訊據上訴人即被告甲○○固供承於上開時間駕車經過事故地點，而該次事故致其
    所駕駛之自用小客車車體受損等情不諱，惟否認有過失致人於死犯行，辯稱：伊
    當時係直行車，先聽到有碰撞聲音，看後視鏡未發現東西，所以靠路邊停靠，並
    非欲在該處停車等語。惟查：
    (一)依桃園縣警察局道路交通事故調查報告表「事故現場圖」所示：本件事故並無
      煞車痕，機車之刮地痕係往新屋方向，由外側車道延伸至邊線，共四道不規則
      刮痕，被害人之機車最後則是墜落於路邊水溝外之草叢裡，與刮地痕之起始點
      距離長達十五點五公尺，散落物計有機車外殼碎片三件、拖鞋、燈罩碎片、安
      全帽各一件。於車損部分：被害人之機車車頭把手向內凹陷嚴重毀損；車頭大
      燈、儀表板脫落、後車燈破裂、左前車殼擦痕及左後車殼擦痕；被告之自小客
      車右後車輪胎、鋼圈蓋之摩擦痕、右後方保險桿之破裂、右後側保險桿之摩擦
      痕跡、後行李箱蓋及車牌下方處凹痕、右後方向燈蓋破損、排氣管凹陷，有前
      揭自用小客車、機車兩車比對照片、自用小客車受損照片共二十五紙及桃園縣
      警察局道路交通事故調查報告表一紙附卷可稽（分見相字卷第十一頁、第十四
      頁至第二三頁、第四六頁至第五十三頁、原審卷第二三頁至第二九頁）。至於
      小客車右後保險桿角處掉漆，被告則於警訊時陳明係舊痕，並自承右後輪圈蓋
      破損掉落（見原審卷第七頁反面），經查該掉漆部位，並無碰撞或刮痕跡象，
      而係呈塊狀不規則掉漆之情形，應非碰撞或擦撞所致，上開被告所稱堪予採信
      ﹔又查前揭調查報告表並無記載現場有輪圈蓋掉落情形，而被告亦於本院堅詞
      否認（見本院卷第六六頁），雖其提出現場照片（第七一頁），顯見右後輪胎
      之輪圈蓋掉落，而左前後車輪之輪圈蓋則存在，顯見差異，惟既無證據證明右
      後車輪之輪圈蓋係因本件事故而掉落，自不能逕予推論。另被害人最後位置係
      倒臥於被告之小客車右後方邊線外之位置，仰臥，頭部朝向道路外側腳部朝向
      被告之小客車，略呈大字型，人受有左腹側部１×１公分及５×４公分擦傷各
      乙處；左大腿前部１‧５×１‧５公分；３×３公分及７×１公分擦傷各乙處
      ；左小腿前部４×０‧５公分擦傷；左足背內側１０×１公分皮下出血、外側
      多處小擦傷等傷害，死亡原因則是左側血胸等情，亦有驗斷書、相驗報告書及
      照片附卷可按（見相字卷第十四頁、第三０頁至三四頁、第六二頁，原審卷第
      十五頁至第二三頁）。
    (二)被害人機車之正面護板於本件事故中，完全無撞擊後之痕跡，可見被害人機車
      應非直接正面追撞被告之小客車。衡之被告所駕小客車車體受損最嚴重係該車
      右後車輪，其右後側保險桿及車燈亦有損害，且被告所駕自用小客車上右後輪
      後方之保險桿刮痕，係呈後細前寬（見相字卷第四九頁），顯係當時被告小客
      車係遭硬物由車尾往右後輪方向擦撞，至右後輪輪胎及鋼圈蓋處。另依前開照
      片及調查報告書所示，被告所駕小客車最後靜止位置，車頭係向右偏斜，車頭
      超越邊線，右後輪則壓在邊線上，而查一般駕駛人於事故發生後，若非馬上停
      車，即係靠邊停車，惟若係靠邊停車，亦不致於將車傾斜停靠，且對照小客車
      之主要受損部位係右後輪，果如被告當時係直行，同向之機車縱發生追撞或擦
      撞，亦不致造成右後輪輪胎及鋼圈嚴重刮痕，堪認兩車撞擊時被告之車輛應有
      向右傾斜之角度，復依上開現場事故圖所示，現場無煞車痕，足見當時被告係
      減速由外側車道向右轉進邊線。又機車發生擦撞受創最嚴重之車頭把手、車頭
      燈及儀表板位置，而小客車受創之部位及後後輪及右後保險桿，兩相對照，機
      車上開受創位置之高度顯係高於小客車保險桿及車輪位置，有機車與小客車並
      排之高度對照照片附卷可按（見原審卷第八九頁），復按機車刮地痕呈四道不
      規則型，且距離非短，而被害人之機車甚至掉落於距離刮地痕起始點十五點五
      公尺之草叢外，可見當時機車速度之快，而被害人之機車座椅下方車體左側有
      明顯擦痕，被害人傷勢亦多分佈於身體左半部，且致命之傷害亦係左側血胸，
      可見當時小客車先減速由外側車道轉向邊線，後方之被害人機車煞車閃避不及
      倒地後滑行，其把手及車頭燈及儀表板先後擦撞小客車之排氣管、右後車燈保
      險桿及右後輪。而當時駕駛機車之被害人因機車倒地後，因高速滑行之慣性力
      帶動，致軀體左側多處擦傷，其左胸撞擊右後保險桿位置，而反彈落地，致安
      全帽落地，身體呈頭部朝向道路外側之仰臥狀態，此由小客車右後保險桿僅有
      破裂，及其上灰塵分佈顯異於週遭，顯然經柔軟物品摩擦，及安全帽掉落位置
      之情形即明（相字卷第十五頁、第四七頁、第五０頁）。
    (三)被告雖辯稱當時一直駕駛在原車道上，且其所駕駛之小客車行李箱上有凹痕，
      應係被害人自後追撞云云，惟依被告所駕前開自用小客車右後車輪後方保險桿
      之刮痕及右後輪之受創情形判斷，足認定被告撞擊當時車身係有向右偏轉之角
      度，已如前述。且依機車之刮地痕起點係在外側車道靠近右側邊線處，而刮地
      痕之走向亦係逐漸靠右，應堪認定被告當時應係欲往邊線方向駕駛；另經警將
      二車比對並拍攝照片，被害人之機車並無撞擊上開凹痕之可能。警員徐良文雖
      稱後行李箱蓋、後車牌下方及排氣管之凹陷部位係舊痕、機車把手毀損向後擠
      壓之高度與小客車後尾燈損壞之高度相近（見原審卷第十二頁及同頁反面），
      惟查本件機車車頭尚稱完好，顯非機車正面直接碰撞小客車，亦殊難想像機車
      之左手把能在同向正常行進間，直接撞擊小客車之右後車燈，徐良文僅憑事故
      後遭擠壓受損之機車手把高度判斷（此時機車手把高度已非原高度）係被告小
      客車側撞被害人之機車，顯有不合。另告訴人即沈德連之母乙○○所稱：可能
      係被害人隨身攜帶裝有鉗子等水電工具之背包脫離被告身體後撞擊所致，並有
      被害人隨身攜帶背包之照片一紙附於本院卷可稽（見原審卷第十頁反面、第二
      四頁），復依小客車後車箱照片，後行李箱蓋及後車牌下凹陷部位，其上灰塵
      分佈異於週遭，尤其凹陷處殊為明顯，而其呈現係凹陷現象，並非刮擦痕跡，
      可見並非機車直接碰撞所致，是告訴人上開陳稱並無全然無稽，且排氣管凹陷
      位置係在右側，接近右後保險桿位置，應係機車倒地後滑行擦撞所致，是被告
      所駕自小客車後方行李箱上之凹痕應非兩車撞擊位置，是被告辯稱當時係直行
      ，因聽見碰撞生而靠邊停靠云云，顯與常情不合，亦與卷附證據不符，不足採
      信。
    (四)至於臺灣省桃園縣區車輛行車事故鑑定委員會於九十年三月二十三日九十府車
      鑑桃字第九００一九０號函附鑑定意見書（見相字卷第三九頁、第四０頁），
      雖認本件事故係因被害人未注意車前狀況從後追撞被告所駕之自用小客車，惟
      查：該份鑑定意見疏未就被告所駕之汽車與被害人所騎乘機車相對位置及機車
      受損情形加以認定，顯有未洽，本院認定事故經過，自不受該鑑定結果所拘束
      。另臺灣省車輛行車事故覆議鑑定委員會於九十年五月二十八日府覆議字第九
      ００七四五號函附之覆議意見書（見相字卷第五七頁），及附卷之中央警察大
      學校科字第九一０五六七八號鑑定書，雖認肇事原因係甲○○駕駛自小客車，
      由外側車道變換至慢車道，未注意右後直行機車，惟查：本件事故現場，係屬
      於雙向四車道之路段一節，此有前揭現場照片及道路交通事故調查報告表在卷
      可稽，且該意見書參、一般狀況：四、路段欄處，亦係記載：線道，中央分向
      線、雙向四車道、速線六十公里，堪信為真實，本件事故發生地點所在道路，
      其邊線外至水溝部分寬僅一點八公尺，此有桃園縣警察局道路交通事故調查報
      告表在卷可憑，且依上開現場照片所示，邊線外沿線設有電線桿，是其雖可供
      一般汽車暫時停靠，惟不足供一般汽、機車安全使用，是於該路段中所繪製之
      白色實線，依道路交通標誌標線號誌設置規則第一百四十九條第一項第三款，
      應係屬路面邊線，尚非屬快慢車道分道線。從而，本件發生原因尚非被告駕駛
      小客車由外線快車道欲變換車道至慢車道，而係由外側車道變換至邊線外，是
      覆議意見書及中央警察大學鑑定書中就此部分之肇事分析，亦有未合，本院認
      定事實自不受前開二鑑定機關有關此部分認定之拘束。
    (五)按汽車在雙向四車道行駛時，應除準備停車或臨時停車外，不得駛出路面邊線
      或跨越兩條車道行駛；又變換車道時，應讓直行車先行，並注意安全距離，道
      路交通安全規則第九十八條第一項第五款、第六款分別定有明文。本件事故發
      生路段係設有快慢車道之雙向四線道道路，當時天候雨、光線夜間有照明、道
      路直路、路面濕潤無缺陷、無障礙物、視距良好等情狀，此據被告自承，並有
      桃園縣警察局道路交通事故調查報告表一紙在卷可稽（相字卷第十一頁參照）
      ，是並無不能注意之情形，其竟疏未注意，非因準備停車或臨時停車，即擅自
      將所駕小客車駛向邊線，亦未能注意後方於外側車道行駛之被害人機車，讓被
      害人先行，且保持相當安全距離，致發生本件事故，被告就本件事故之發生顯
      有過失。且被害人係因被告之過失駕車行為而死亡，是被告之過失行為與被害
      人死亡間，亦有因果關係。被害人雖疏未注意車前狀況，亦有過失，惟不能解
      免被告本身過失之責。
    綜上所述，本件事證明確，被告所辯為卸責之詞，不足採信，其犯行堪以認定。
    至於告訴意旨另以：「被告故意『無故由外側車道駛出邊線外』，將告訴人之子
    沈德連撞死，沉冤九泉，實有未甘，近託夢告訴人稱，因為伊騎機車在後打遠燈
    ，被告不悅，故意開車逼至外側道路邊線，將伊撞倒」等語，並提出圖說及機車
    照二張為證，因認被告有殺人之故意云云（本院卷第五十頁至第五十三頁），惟
    查：被告固確有過失行為，有如前述，但該機車照片係事後所拍攝，不能證明被
    害人有否打遠光燈，且無證據足以證明被告有殺人之故意，告訴人此部分指訴，
    並不可採，併此敘明。
二、核被告所為，係犯刑法第二百七十六條第一項之過失致人於死罪。其前因妨害自
    由案，於八十五年十二月二十日，經台灣桃園地方法院判處有期徒刑四月，如易
    科罰金，以三百元折算一日，於八十六年五月二十七日確定，於八十六年六月十
    七日易科罰金執行完畢，此有本院被告全國前案紀錄表在卷可按（本院卷第十二
    頁），其有期徒刑執行完畢後，五年以內再犯本件有期徒刑以上之罪，為累犯，
    應依刑法第四十七條規定加重其刑。又被告於肇事後主動以電話向警局報案，並
    留於現場向隨後到場執行勤務之員警陳述肇事經過，已據證人即處理該事故之員
    警徐良文於原審調查時證述詳實（見原審卷第八三頁），前開道路交通事故調查
    報告表報案欄亦記載「受託報案」，被告雖自肇事迄今，均辯稱：本件事故係被
    害人自後追撞所致，而否認犯罪。惟按刑法第六十二條所謂自首，僅以犯人於犯
    罪未發現之前，向該管公務員申告犯罪事實，而受裁判為已足，且其申告之方法
    並無任何限制，申告之動機亦非所問，申告之內容足使刑事追訴機關得憑以查明
    犯罪真相，不同於自白係犯人陳述不利於己之事實（最高法院二十六年上字第四
    八四號判例、二十九年上字第三四三０號判例、二十九年上字第一０八九號判例
    、二十二年上字第四五０二號判例、五十七年台上字第三六一０號判決、七十年
    台上字第六八一九號參照），被告既於車禍肇事後，犯罪發覺之前即以電話報案
    ，並於現場等候警員並接受調查陳述肇事經過，足見其有接受裁判之意，即不能
    以其否認犯罪而逕認其非自首，自應依刑法第六十二條前段規定，減輕其刑。以
    上加減刑事由，依刑法第七十一條規定先加後減。
三、原審以被告罪證明確予以論罪科刑，固非無見，惟查本件被告有自首情事，有如
    前述，原審認定被告未符合自首之規定，自有未合。被告上訴否認犯罪雖無理由
    ，檢察官循告訴人之請求認為原審量刑過輕而提起上訴，固亦無理由（量刑部分
    詳如後述），惟原判決既有可議之處，自應由本院予以撤銷改判。爰審酌被告前
    無肇事紀錄，因不恪遵交通規則，致發生本件車禍，造成無辜被害人死亡之無法
    回復嚴重後果，迄今尚未與被害人家屬成立民事和解，其於肇事後自首，及被害
    人與有過失等一切情狀，量處有期徒刑九月。
據上論斷，應依刑事訴訟法第三百六十九條第一項前段、第三百六十四條、第二百九
十九條第一項前段，刑法第二百七十六條第一項、第四十七條、第六十二條前段，罰
金罰鍰提高標準條例第一條前段，判決如主文。
本案經檢察官彭坤業到庭執行職務。
中      華      民      國    九十二    年      四      月    二十五    日
                              臺灣高等法院交通法庭
                                  審判長法  官  陳  貽  男
                                        法  官  徐  世  禎
                                        法  官  李  世  貴
右正本證明與原本無異。
不得上訴。
                                        書記官  魏  汝  萍
中      華      民      國    九十二    年      四      月    二十五    日
附錄：本案論罪科刑法條全文
刑法第二百七十六條
  因過失致人於死者，處二年以下有期徒刑、拘役或二千元以下罰金。
  從事業務之人，因業務上之過失犯前項之罪者，處五年以下有期徒刑或拘役，得併
  科三千元以下罰金。


司法院資訊處製作；財團法人民間司法改革基金會備份。
